臺灣高等法院高雄分院刑事判決　　94年度重上更(三)字第33號
上　訴　人　臺灣高雄地方法院檢察署檢察官
被　　　告　甲○○
上列上訴人因被告偽造文書等案件，不服臺灣高雄地方法院86年
度訴字第2845號中華民國87年3 月4 日第一審判決（起訴案號：
臺灣高雄地方法院檢察署86年度偵字第18684 號、第16852號 、
第16238 號），提起上訴，經判決後，由最高法院第三次發回更
審，本院判決如下：
    主  文
原判決關於甲○○部分撤銷。
甲○○共同連續行使偽造私文書，足以生損害於他人，處有期徒
刑壹年。
    事  實
一、甲○○與其妻吳曾錦（業經本院判處有期徒刑1 年6 月、緩
    刑3 年確定）在高雄市○○區○○路29號住處，合作經營「
    宏昇超商」，因資力不足，乃自民國70年間起，召集合會以
    濟急，而於83年4 月間至84年10月間，在上開「宏昇超商」
    ，以甲○○名義為會首，召集如附表一編號1 至6 所示之合
    會計6 組（均採內標制），其中如附表一編號1 至5 之合會
    ，甲○○並各兼會員1 會，及其中如附表一編號1 、5 之合
    會，甲○○另冒用「卯○○」名義各參加1 會，並於如附表
    一編號1 至6 所示之時間，按期由吳曾錦在「宏昇超商」主
    持開標，甲○○則於吳曾錦未能主持開標時，亦負責主持開
    標，並負責向會員收取會款事宜。詎甲○○因「宏昇超商」
    擴大營業、貸款利息無法繳付，致陷於經濟困難之窘境，而
    與吳錦共同基於意圖為自己不法所有、行使偽造準私文書之
    概括犯意聯絡，利用會員彼此間非全然認識，且未全體到場
    競標之機會，自83年5 月2 日起至86年2 月20日止，連續在
    空白紙上偽造「花小姐（為辰○○所借名）」、「辰○○」
    、「卯○○」、「曾文英（為丁○○所借名）」、「丁○○
    」、「曾啟華（為癸○○所借名）」、「阿燕（為庚○○○
    所借名）」、「己○○○」、「子○○」、「壬○○」、「
    林登安（為壬○○所借名）」、「寅○○」、「丑○○」、
    「徐淑美（即丙○○○）」之署名，及記載標息（投標之日
    期、標息，均詳如附表二至七所示），用以偽造依習慣或特
    約足以表示係由「辰○○」等人以該標息參與競標之一定用
    意之投標單（均未扣案），旋即持之以行使競標而得標，致
    各該活會會員陷於錯誤而交付會款，足生損害於「辰○○」
    等人及其他活會會員（其中丙○○○、己○○○、辰○○、
    曾文英、癸○○、子○○、壬○○、寅○○、丁○○、丑○○與甲○○或為五親等內血親，或為三親等內之姻親關係，
    就親屬間詐欺部分，業據丙○○○、己○○○於臺灣高雄地
    方法院審理時撤回告訴，辰○○、癸○○、子○○、壬○○
    、寅○○、丁○○、丑○○則未提出告訴），共計詐收會款
    新臺幣（以下同）572 萬1,700 元（已扣除親屬間詐欺部分
    ；計算式：「被詐欺之活會人數（即總會數－應有死會數－
    會首另兼會員數＋已被冒標非告訴乃論之活會會員數－告訴
    乃論會員數）」×「該次活會會員應繳會款」= 詐得金額｛
    詳細計算式詳如附表二至七所示｝）。嗣於86年5 月30日宣
    佈止會，活會會員始知受騙。
二、案經法務部調查局高雄市調查處移送及丙○○○、己○○○
    、庚○○○分別訴由臺灣高雄地方法院檢察署檢察官偵查起
    訴。
    理  由
一、程序方面─
  (一)被告甲○○（以下簡稱被告）爭執共犯吳曾錦於偵訊中陳述
    之證據能力。查經，吳曾錦業於94年10月14日至本院具結作
    證，並予被告詢問之機會（見本院重上更(三)卷第160 頁），
    對被告對質、詰問之權利並未剝奪；且被告並未指出吳曾錦
    於偵訊之陳述，有何顯有不可信之情形；又吳曾錦接受偵訊
    、原審、本院前審訊問之時間，均在92年9 月1 日刑事訴訟
    法新制實施之前。是本院審酌上情，認依刑事訴訟法施行法
    第7 條之3 、刑事訴訟法第159 條之1 第2 項規定，吳曾錦
    於偵訊、原審、本院前審之陳述，均具證據能力。
  (二)被告爭執告訴人庚○○○、丙○○○、己○○○於偵訊中陳
    述之證據能力。經查：被告並未指出庚○○○、丙○○○、
    己○○○於偵訊中之陳述，有何顯有不可信之情形；且庚○○○、丙○○○、己○○○接受偵訊、原審、本院前審訊問
    之時間，均在92年9 月1 日刑事訴訟法新制實施之前。是本
    院審酌上情，認依刑事訴訟法施行法第7 條之3 、刑事訴訟
    法第159 條之1 第2 項規定，庚○○○、丙○○○、己○○○於偵訊、原審審之陳述，均具證據能力。
  (三)被告另爭執證人吳勇霖、乙○○、辛○○、巳○○、莊敏男
    於法務部調查局高雄市調查處或偵訊中陳述之證據能力。經
    查：證人吳勇霖、乙○○、辛○○、巳○○、莊敏男於偵查
    中均具結作證，而被告並未指出證人吳勇霖等5 人於高雄市
    調查處或偵訊中之陳述，有何顯有不可信之情形；且吳勇霖
    等5 人接受高雄市調查處或偵訊之時間，均在92年9 月1 日
    刑事訴訟法新制實施之前。是本院審酌上情，認依刑事訴訟
    法施行法第7 條之3 、刑事訴訟法第159 條之1 第2 項規定
    ，證人吳勇霖5 人於高雄市調查處或偵訊中之陳述，均具證
    據能力。
二、認定犯罪事實所憑證據及理由─
  (一)訊據被告矢口否認有詐欺、行使偽造文書等犯行，辯稱：「
    合會是伊太太吳曾錦在負責，伊只是名義會首，並不參與合
    會實際作業；因超商擴大營業蓋房子，所以向銀行貸款1,00
    0 多萬元，利息每月約10萬元，加上會款共10萬元左右，才
    週轉不靈」云云。
  (二)經查：
  以被告名義召集之如附表一編號1 至6 所示合會，其中編號
    1 至5 之合會，另以被告名義各兼會員1 會，有合會會單6
    紙附卷可證（見86偵16238 號卷第3 至7 頁，原審卷第2 頁
    ）；且其中編號1 、5 之合會，卯○○並未參加，亦經證人
    卯○○於本院證稱：「甲○○是伊妹婿，伊沒有參加甲○○
    於83年4 月2 日、84年7 月5 日起的合會，不知道為什麼會
    有伊的名字，甲○○夫婦也未向伊收過會錢」等語在卷（見
    本院重上更(三)卷第150 、151 頁）；又參酌吳曾錦於偵查中
    陳稱：「會錢是伊在收，但如伊不在，則由伊丈夫甲○○收
    」等語（見86偵16238 號卷第17頁背面），及被告於偵訊、
    原審、本院分別供稱：「因經濟不好，又因伊在銀行貸款1,
    000 多萬元，及民間借貸也有，需要付利息」、「因增建店
    面過大，銀行貸款過高，所以週轉不靈」、「伊是幫忙匯款
    ，於吳曾錦外出時，也負責開標」等語（見86偵18684 號卷
    第18頁背面，原審卷第102 頁背面，本院重上更(三)卷第59、
    60頁），證人莊敏男、乙○○、辛○○、巳○○於原審分別
    證稱：「開標時，甲○○夫妻都有在場，收會錢是甲○○或
    吳曾錦不一定，他們來收錢，伊就給他」、「開標或收會錢
    ，不一定是甲○○或是吳曾錦」、「開標時伊有去，主持的
    人是甲○○或吳曾錦，收會錢也是他們二人不一定，誰在伊
    就交給誰」、「主持開標通常都是吳曾錦，有時也見過甲○○主持開標，收會錢則是甲○○夫妻都有來收過」等語（見
    原審卷第53、54頁），顯見上開合會之召集，係為被告與吳
    曾錦經營「宏昇超商」所需，被告並有主持開標、收取會款
    之行為。足認如附表一編號1 至6 所示合會，確係由被告擔
    任會首，並負責部分開標、收取會款事宜，其中編號1 至5
    之合會，以被告名義各兼會員1 會，又其中編號1 、5 之合
    會，被告則冒用「卯○○」名義各參加1 會。足認被告上開
    僅為名義會首，未參與合會會務運作之辯解，顯屬不可信。
  告訴人庚○○○以「阿燕」之名參加如附表一編號1 、4 所
    示之合會，遭被告分別於85年10月2 日以標息2,000 元、86
    年1 月10日以標息2,900 元冒標一節，業經庚○○○於原審
    、本院前審分別陳稱：「伊83年4 月2 日、84年2 月10日的
    會，都被冒標，二會是以2,200 元及2,900 元冒標」、「伊
    知道有83年4 月2 日、84年2 月10日的會，被被告冒標」等
    語在卷（見原審卷第27頁背面，本院上更(一)卷第62頁），核
    與庚○○○所提如附表一編號1 、4 所示之合會會單上記載
    已遭標取之情形相符；而以合會會單上各次得標人及標息之
    記載，係於每次開標後，由會員透過會首或其他會員提供之
    資料而為記錄，非為預計日後將因有冒標會款情事涉訟，而
    先為不實之記載，自應認該合會會單上之記載可信。至於附
    表一編號4 所示合會會單記載「阿燕」標息為1 萬元，與庚○○○上開陳述不符，並對照該會單所載其他標息均在1,80
    0 元至2,600 元間，自應以庚○○○上開陳述較符於事實而
    可信，附此說明。
  本件如附表二編號1 至5 、附表四編號1 至3 、5 ，及附表
    三、五、六、七所示會員遭冒標一節，業經證人壬○○、辰
    ○○、癸○○分別於本院證稱：「甲○○是伊姑丈，伊有參
    加甲○○夫妻邀的合會，但確實時間不記得了，伊沒有借會
    給甲○○夫妻標，也沒有同意他們以伊名義標會」、「甲○○是伊姑丈，伊有參加甲○○夫妻邀的合會，但確實時間不
    記得了，伊有被倒會，伊沒有借會給甲○○夫妻標，也沒有
    同意他們以伊名義標會」、「甲○○是伊妹婿，伊有參加甲○○夫妻邀的合會，他們是標了伊的會後才告訴伊」等語明
    確「（見本院重上更(三)卷第152 至155 、157 頁）；且曾吳
    錦亦於原審、本院前審、本院分別陳（證）稱：「伊有冒標
    丙○○○的會」、「花妃召（應是指『花小姐』）部分是被
    伊冒標的」、「伊曾自白以曾文英、丑○○、寅○○、子○○、戊○○名義標取他們的會，伊的意思是說標會的時候沒
    有經過他們同意標會，都是事後才向他們講的」等語（見原
    審卷第76頁，本院上更(一)卷第75頁，本院重上更(三)卷第159
    頁），告訴人丙○○○於原審陳稱：「吳曾錦有告訴伊，有
    關伊的部分她已經標走了」等語（見原審卷第28頁），及告
    訴人己○○○於偵訊中陳稱：「當伊要領取尾會的會款，吳
    曾錦就說伊的會已被標走」等語在卷（見86偵16238 號卷第
    41頁背面、42頁）；並與以被告及曾吳錦名義於90年12月20
    日出具之「吳曾錦冒標合會一覽表」（見本院上更(一)卷第99
    至102 頁）上所載遭冒標會款會員內容相符（金額部分，則
    因未扣除親屬間詐欺部分，而計算有誤），應認如附表二編
    號1 至5 、附表四編號1 至3 、5 ，及附表三、五、六、七
    所示會員確遭冒標無訛。至於證人丁○○於本院證稱：「甲○○是伊太太曾文英的姑丈，伊不知道吳曾錦是否有向曾文
    英說要借會去標，伊的部分，伊是無所謂，伊不敢說」等語
    （見本院重上更(三)卷第155 、156 頁），已與吳曾錦上開陳
    述不符，且其證言亦明顯有迴護被告之情，自不足採信，併
    此說明。
  本件會款之標取，以在標單上書寫投標者姓名及標息一節，
    業據吳曾錦於本院前審陳述明確（見本院上訴卷第41頁）。
  被告於本件合會既列名為會首，復與吳曾錦分擔部分主持開
    標及收取合會會款事宜，並因合作經營「宏昇超商」資力不
    足，始有召集本件合會以濟急之舉，顯見被告就吳曾錦冒標
    本件會款行為，知情並參與。
  被告分別為告訴人丙○○○、己○○○之舅舅、弟弟，有戶
    籍謄本在卷可按（見原審卷第94、96頁）；且被告分別為壬○○、辰○○、癸○○、丁○○之姑丈、姑丈、妹婿、姑丈
    ，均業如前述；又被告亦分別為丑○○、寅○○、子○○之
    姊夫、姊夫、妹婿，亦經曾吳錦證述在卷（見本院重上更(三)
    卷第160 頁）。則丙○○○等與被告屬五親等內血親，或三
    親等內姻親關係，就被告所涉詐欺取財部分自屬應告訴乃論
    ，而此部分業據丙○○○、己○○○於原審撤回告訴（見原
    審卷第65、66頁），另辰○○、癸○○、子○○、壬○○、
    寅○○、丁○○、丑○○則未就此部分提出告訴，則計算被
    告詐得之會款，自應扣除此告訴乃論部分。是本件被告詐得
    金額為572 萬1,700 元（計算式為：「被詐欺之活會人數（
    即總會數－應有死會數－會首另兼會員數＋已被冒標非告訴
    乃論之活會會員數－告訴乃論會員數）」×「該次活會會員
    應繳會款」= 詐得金額（詳細計算式詳如附表二至七所示）
    。
  至於庚○○○於偵查中提出被冒標會員統計表（見86偵1623
    8 號卷第10頁，所列為附表一編號1 、3 、4 所示之合會）
    ，及乙○○、辛○○於偵訊中分別證稱：「伊參加的83 年4
    月2 日的會，有被冒標」、「83年9 月10日的會，應該剩2
    個活會，但結果發現有7 會表示未曾標到，顯示有5 個會被
    冒標」等語（見86偵16238 號卷第43頁背面、44頁）。惟附
    表一編號1 所示合會部分，依乙○○於高雄市調查處陳稱：
    「83年4 月2 日的會，應剩5 個活會，但結果發現有9會 活
    會，有4 個會被冒標」等語（見86偵18684 號卷第5 頁背面
    ），而本院就此部分合會認遭冒標會員數為6 會（見附表二
    ），已較乙○○所指述為多，而庚○○○上開冒標會員統計
    表所載則認應有11會遭冒標，亦與乙○○所指述不同；就附
    表一編號2 所示合會部分，辛○○固指述有5 會遭冒標，而
    本院認遭冒標會員數為4 會（見附表三），因此部分卷附合
    會資料，並無如附表一編號1 、4 所示合會會單，有記載遭
    冒標之時間、標息之情形，自難僅憑辛○○之指述為據；就
    附表一編號3 、4 所示合會部分，依庚○○○上開冒標會員
    統計表所載應各有4 會遭冒標，惟本院就此部分認定遭冒標
    會員數各為5 會（見附表四、五），亦均已較庚○○○指述
    為多。是尚難依上開統計表及吳勝連勝等人指述，遽為被告
    不利之認定。
  (三)綜上所述，被告上開辯解均為圖卸刑責之詞，不足採信。本
    件事證已明，被告犯行洵堪認定。
三、論罪及撤銷改判之理由─
  (一)按我國民間合會，係由會首招募會員參加所組成，每於標會
    時，通常由欲標取會款之會員，在空白紙條上，或僅書立其
    姓名、綽號及數字者，甚或只書寫數字而未書立其姓名、綽
    號，另以言詞等方法表示係何會員所出具者，則依習慣或特
    約均足以辨明係該會員以所書寫數字為標息金額參加競標之
    標單，自應以準私文書論（最高法院89年度台上字第1319號
    判決意旨參照）。本件被告與吳曾錦在標單上偽造競標者「
    花小姐（為辰○○所借名）」、「辰○○」、「卯○○」、
    「曾文英（為丁○○所借名）」、「丁○○」、「曾啟華（
    為癸○○所借名）」、「阿燕（為庚○○○所借名）」、「
    己○○○」、「子○○」、「壬○○」、「林登安（為壬○○所借名）」、「寅○○」、「丑○○」、「徐淑美（即丙○○○）」之署名，並填載表示標息之數字，用以偽造足以
    表示該競標者係以該標息競標之一定用意之投標單準私文書
    ，旋即持以行使競標而得標，以此方式連續冒用辰○○等合
    會會員名義得標，足以生損害於各該遭冒標會員，進而詐取
    當次尚屬活會會員之會款（不含親屬間詐欺部分），核其所
    為，係犯刑法第216 條、第220 條第1 項、第210 條之行使
    偽造準私文書罪、第339 條第1 項之詐欺取財罪。被告與曾
    吳錦就上開犯行，有犯意之聯絡及行為之分擔，為共同正犯
    。被告偽造署押行為，係偽造準私文書行為之一部，又被告
    偽造準私文書復持以行使，偽造準私文書之低度行為應為行
    使之高度行為所吸收，均不另論罪。被告每次偽造投標單冒
    標得標後，向多數活會會員詐取財物（不含親屬間詐欺部分
    ），侵害多數人法益，係一行為觸犯數個相同詐欺取財罪名
    ，為同種想像競合犯，應依刑法第55條規定，從一重處斷。
    又被告先後多次行使偽造準私文書、詐欺取財之犯行，均時
    間緊接，所犯係構成要件相同之罪，顯均係基於概括犯意反
    覆為之，均應依連續犯之規定，分別論以一罪論。被告所犯
    行使偽造準私文書及詐欺取財二罪間，有方法目的之牽連關
    係，為牽連犯，依刑法第55條之規定，從一重之行使偽造準
    私文書罪處斷。
  (二)原判決就被告部分予以論科，固非無見。惟查：本件被告
    確有召集合會，經營互助會，並非收集首會會款後即未進行
    後續開標事宜，自無詐欺首會會款，原判決就此部分，亦論
    以詐欺之罪，自有未合。原判決就被告冒標之會員、金額
    及日期，並未詳予列出，未敘明其依據及計算方法，復未剔
    除屬親屬間詐欺而未據告訴，或已撤回告訴之丙○○○、己○○○部分會款，逕自認定共詐欺金額3,900 多萬元，亦有
    未洽。檢察官起訴被告召集如起訴書附表所示之合會10組
    ，原判決誤認為9 組，自係錯誤。檢察官上訴意旨，指摘原
    審就被告量刑過輕，及不應受緩刑之宣告而宣告緩刑不當，
    就指摘被告不應受緩刑之宣告部分，為有理由（檢察官指摘
    原審就被告量刑過輕部分，並無可取），且原判決又有如上
    所述可議之處，即屬無可維持，應由本院將原判決關於被告
    甲○○部分撤銷改判。
四、科刑之理由─
    爰審酌民眾參與合會，多為儲蓄或在有急需時得藉此籌措財
    源，被告為圖己利，多次冒用會員名義偽造載有競標利息之
    標單參與競標，詐取會款高達572 萬1,700 元，致告訴人庚○○○等人受有不貲之損害，並因此使多數活會會員多年省
    吃儉用之辛苦血汗錢，血本無歸，求償無門，許多家庭並因
    而陷入愁雲慘霧中，且迄今仍未全數賠償告訴人等損害，且
    犯後飾詞卸責，惟前復未曾受有期徒刑以上刑之宣告，有臺
    灣高等法院被告前案紀錄表在卷可憑等一切情狀，量處有期
    徒刑1 年（原審審酌之範圍較大，本院審酌之範圍較小，自
    應量處較原審為輕之刑；惟被告否認犯行，復未全數賠償告
    訴人等損害，自不宜宣告緩刑）。又被告偽造上開辰○○等
    人之標單均未扣案，被告於冒標後已丟棄，均已滅失，業據
    吳曾錦於本院前審供述明確（見本院上訴卷第41頁），故上
    開偽造之標單（含其上之偽造署押），爰不另為沒收之諭知
    。
五、對其他公訴事實之判斷─
  (一)公訴意旨另謂：被告甲○○與吳曾錦二人係夫妻，於70年間
    ，即開始召集民間合會，並經營「宏昇超商」，其二人均明
    知經商失利，負債累累，已無支付互助會款之能力，竟仍隱
    瞞該事實，而共同意圖為自己不法之所有，並基於概括之犯
    意，自83年4 月2 日起至86年3 月12日止，在高雄市○○區
    ○○路29號住處，以甲○○為會首之名義而招集如附表一所
    示10組互助會，致使會員陷於錯誤而繳交各該會之首會款；
    並偽造丙○○○、己○○○二人及庚○○○、乙○○、莊敏
    男等會員之名義之標單，提出冒名競標而得標，並進而向其
    他活會會員及丙○○○、己○○○二人詐收活會金。因認被
    告另涉有此部分行使偽造準私文書罪及詐欺取財罪云云。
  (二)經查：
  按犯罪事實應依證據認定之，無證據不得認定其犯罪事實，
    刑事訴訟法第154 條第2 項定有明文。次按犯罪事實之認定
    ，應憑真實之證據，倘證據是否真實尚欠明顯，自難以擬制
    推測之方法，為其判斷基礎。又告訴人之告訴，係以使被告
    受刑事訴追為目的，是其陳述是否與事實相符，仍應調查其
    他證據以資審認（最高法院53年台上字第656 號、52年台上
    1300號判例參照）。又刑法第339 條第1 項詐欺罪之成立，
    以意圖為自己或第三人不法所有，以詐術使人將本人或第三
    人之物交付為要件。所謂以詐術使人交付，必須被詐欺人因
    其詐術而陷於錯誤，若其所用方法，不能認為詐術，亦不致
    使人陷於錯誤，即不構成該罪（最高法院46年台上字第260
    號判例參照）。至於債務人於債之關係成立後，如有未依債
    之本旨履行民事債務之情形，在一般社會經驗上可能之原因
    甚多，縱令是出於惡意不為履行，茍無足以證明其在債之關
    係發生時，自始即具有不法所有意圖之積極證據，亦僅能令
    負民事之遲延給付責任，依刑事訴訟法第154 條之規定，尚
    不得據此債信違反之客觀事態，而推定債務人原有詐欺取財
    之犯意。
  按五親等內血親或三親等內姻親之間，犯刑法第339 條第1
    項之詐欺取財罪者，須告訴乃論，刑法第343 條、第324 條
    第2 項定有明文。被告分別為告訴人丙○○○、己○○○之
    舅舅、弟弟，丙○○○、己○○○復已對被告撤回詐欺部分
    之告訴，業如前述，本應為不受理之判決，惟公訴意旨認此
    部分與上開經論罪之關於冒用告訴人丙○○○、己○○○二
    人名義之偽文書部分，有連續犯及牽連犯之裁判上一罪關係
    ，爰不另為不受理之諭知。
  被告與吳曾錦「經商失利，負債累累」，並非即無支付互助
    會款之能力，其等召集合會，正是藉此渡過難關之方法，如
    確有資力始能與人交易，豈有貸款及招集互助會之社會經濟
    交易，難謂其招集互助會，即係「意圖為自己不法之所有」
    ；又被告召集合會後，確有經營合會之會務，並非佯施招會
    之詐術伎倆，而收集會員之會首款後即不知去向，此觀諸如
    附表一所示10組合會，均有按時開標，僅因於如附表一編號
    1 至6 所示合會，依序於次會或其後會份有如前所述之冒標
    行為，終因負債過多，而於86年5 月30日宣佈止會，豈能謂
    被告無招會之意思而假藉招會以施詐術伎倆，意圖為自己不
    法之所有收集首會會款。各會員之參加互助會，當然應依互
    助會之法律關係及契約交付首會會款，是其交付首會會款，
    自無陷於錯誤之可言，不能以事後之倒會，致債務不履行，
    而推定其犯罪，依刑事訴訟法第154 條之規定，尚不得據此
    債信違反之客觀事態，而推定債務人原有詐欺取財之犯意，
    此部分自不成立詐欺之罪。惟公訴人認被告此部分犯行與前
    開論罪科刑部分，具有連續犯之裁判上一罪關係，爰不另為
    被告此部分無罪之諭知（此部分不另為無罪諭知之論述，不
    及於丙○○○、己○○○之會首款部分，因前已先論述不另
    為不受理之諭知）。
  被告被訴詐欺首會會款部分，不成立犯罪，業如前述；且如
    附表一編號7 至10所示部分，並無證據證明被告有冒名標會
    ，原判決就附表一編號7 至9 部分，亦認定「無被冒標會員
    」；又附表一編號10部分，經查被告所召集之84年1 月15日
    至86年5 月15日之互助會並未止會，且有順利完會等情，業
    據證人莊敏男於原審證述明確（見原審卷第53頁），且稽諸
    全部偵查卷證，並無告訴人或被害人指述被告所召集之如附
    表一編號10所示合會有止會情形。即無確切之證據足資證明
    被告有上開行使偽造私文書及詐欺犯罪，被告此部分之犯罪
    ，尚屬不能證明。惟公訴人認被告此部分犯行與前開論罪科
    刑部分，具有連續犯之裁判上一罪關係，爰不另為被告此部
    分無罪之諭知。
  訊據被告堅決否認有假冒乙○○、莊敏男標會犯罪情事；且
    被告未冒標乙○○會款部分，業如前述；又依莊敏男於偵查
    、原審分別陳稱：「伊參加被告25日、16日、12日的會（即
    附表一編號6 、1 、9 所示之合會），都是活會，有冒標」
    、「被告他們沒有告訴伊是誰標走會」等語（見86偵16238
    號卷第44頁，原審卷第53頁背面），僅空泛稱有「冒標情事
    」等語，並無法證明被告究係冒標何人之會款，而其中附表
    一編號1 、6 合會有遭冒標情事，亦業如前述，是自不足以
    莊敏男上開陳述，遽為被告不利之認定。此外，復查無其他
    確切證據足證被告有此部分犯罪，不能證明被告有此部分犯
    罪。惟公訴人認被告此部分犯行與前開論罪科刑部分，具有
    連續犯之裁判上一罪關係，故不另為被告此部分無罪之諭知
    。
六、適用之法律─
  (一)刑事訴訟法第369 條第1 項前段、第364 條、第299 條第1
    項前段。
  (二)刑法第28條、第56條、第216 條、第220 條第1 項、第210
    條、第339 條第1 項、第55條。
  (三)罰金罰鍰提高標準條例第1 條前段。
本案經檢察官姜麗儒到庭執行職務。
中　　華　　民　　國　　94　　年　　10　　月　　28　　日
                  刑事第七庭    審判長法  官  莊飛宗
                                      法  官  黃憲文
                                      法  官  曾逸誠
以上正本證明與原本無異。
如不服本判決應於收受本判決後10日內向本院提出上訴書狀，其
未敘述上訴理由者，並得於提起上訴後10日內向本院補提理由書
狀（均須按他造當事人之人數附繕本）「切勿逕送上級法院」。
中　　華　　民　　國　　94　　年　　10　　月　　28　　日
　　　　　　　　　　　　　　　　　　　書記官  郭蘭蕙
附錄：本判決論罪科刑法條：
刑法第216 條：
行使第210 條至第215 條之文書者，依偽造、變造文書或登載不
實事項或使登載不實事項之規定處斷。
刑法第210 條：
偽造、變造私文書，足以生損害於公眾或他人者，處5 年以下有
期徒刑。
刑法第339 條：
意圖為自己或第三人不法之所有，以詐術使人將本人或第三人之
物交付者，處3 年以下有期徒刑、拘役或科或併科1,000 元以下
罰金。
以前項方法得財產上不法之利益或使第三人得之者，亦同。
前2項之未遂犯罰之。
附表一：合會明細表（採內標制）
┌─┬────┬────────────┬───────┬─────┐
│編│會    首│     起  會  時  間     │  會      數  │  金  額  │
│號│        │                        │              │（新台幣）│
├─┼────┼────────────┼───────┼─────┤
│1 │甲○○  │83年4月2日至86年9月2日  │50會（甲○○另│10,000元  │
│  │        │  （每月2日開標）       │兼會員1 會，並│          │
│  │        │每隔5 月加標一次，於該月│以「卯○○」名│          │
│  │        │之16日開標。            │義參加1 會）  │          │
│  │        │                        │（辰○○、曾文│          │
│  │        │                        │享、癸○○各參│          │
│  │        │                        │加1會 ；辰○○│          │
│  │        │                        │另以「花小姐」│          │
│  │        │                        │名義、丁○○以│          │
│  │        │                        │「曾文英」名義│          │
│  │        │                        │各參加1 會）  │          │
│  │        │                        │              │          │
├─┼────┼────────────┼───────┼─────┤
│2 │甲○○  │83年9月10日至86年7月10日│40會（甲○○另│10,000元  │
│  │        │  （每月十日開標）      │兼會員1 會）  │          │
│  │        │每隔6 月加標一次，於該月│（壬○○、徐吳│          │
│  │        │之20日開標。            │翠娥各參加2 會│          │
│  │        │                        │、1 會；辰○○│          │
│  │        │                        │另以「花妃召」│          │
│  │        │                        │、「花小姐」名│          │
│  │        │                        │義各參加1 會）│          │
├─┼────┼────────────┼───────┼─────┤
│3 │甲○○  │84年1月30日至86年10月30 │34會（甲○○另│10,000元  │
│  │        │日                      │兼會員1 會）  │          │
│  │        │  （每月30日開標）      │（辰○○、曾文│          │
│  │        │                        │享、子○○、曾│          │
│  │        │                        │國富各參加2 會│          │
│  │        │                        │、1 會、1 會、│          │
│  │        │                        │2 會；癸○○以│          │
│  │        │                        │「曾啟華」名義│          │
│  │        │                        │參加1 會）    │          │
├─┼────┼────────────┼───────┼─────┤
│4 │甲○○  │84年2月10日至87年6月10日│50（甲○○另兼│10,000元  │
│  │        │  （每月10日開標）      │會員1 會）    │          │
│  │        │每隔4 月加標一次，於該月│（辰○○、曾文│          │
│  │        │之25日開標。            │享、寅○○、林│          │
│  │        │                        │偉浚各參加1 會│          │
│  │        │                        │、1 會、2 會、│          │
│  │        │                        │1 會；辰○○另│          │
│  │        │                        │以「花小姐」名│          │
│  │        │                        │義參加1 會）  │          │
├─┼────┼────────────┼───────┼─────┤
│5 │甲○○  │84年7月5日至87年12月5日 │52會（甲○○另│10,000元  │
│  │        │  （每月5日開標）       │兼會員1 會，並│          │
│  │        │每隔4 月加標一次，於該月│以「卯○○」名│          │
│  │        │之20日開標。            │義參加1 會）  │          │
│  │        │                        │（辰○○、曾文│          │
│  │        │                        │享、寅○○、曾│          │
│  │        │                        │國民、丁○○、│          │
│  │        │                        │丙○○○各參加│          │
│  │        │                        │1 會，己○○○│          │
│  │        │                        │參加2 會；曾耀│          │
│  │        │                        │輝另以「花小姐│          │
│  │        │                        │」名義參加1 會│          │
│  │        │                        │）            │          │
├─┼────┼────────────┼───────┼─────┤
│6 │甲○○  │84年10月25日至87年5月25 │32會          │20,000元  │
│  │        │日                      │（壬○○、曾平│          │
│  │        │  （每月25日開標）      │松、寅○○、曾│          │
│  │        │                        │國民各參加1 會│          │
│  │        │                        │、1 會、2 會；│          │
│  │        │                        │壬○○以「林登│          │
│  │        │                        │安」名義參加1 │          │
│  │        │                        │會）          │          │
├─┼────┼────────────┼───────┼─────┤
│7 │甲○○  │85年5月16日至87年12月16 │36會          │10,000元  │
│  │        │日（每月16日開標） 每隔5│              │          │
│  │        │月加標一次，於該月之2 日│              │          │
│  │        │開標                    │              │          │
├─┼────┼────────────┼───────┼─────┤
│8 │甲○○  │86年2月15日至89年9月15日│56會          │10,000元  │
│  │        │  （每月15日開標）每隔3 │              │          │
│  │        │  月加標一次，於該月之1 │              │          │
│  │        │  日開標                │              │          │
├─┼────┼────────────┼───────┼─────┤
│9 │甲○○  │86年3 月12日至88年6 月28│33會          │10,000元  │
│  │        │日（每月12日開標）每隔6 │              │          │
│  │        │月加標一次，於該月之28日│              │          │
│  │        │開標                    │              │          │
├─┼────┼────────────┼───────┼─────┤
│10│甲○○  │84年1 月15日至86年5 月15│33會（甲○○另│          │
│  │        │日(每月15日開標)        │兼會員1 會)   │10,000元  │
│  │        │84年6 、10月，85年3 、8 │              │          │
│  │        │，86年1 月於各該月之30日│              │          │
│  │        │各加標一次。            │              │          │
└─┴────┴────────────┴───────┴─────┘
附表二：（如附表一編號1 合會遭冒標日期、被冒標人、詐得金
          額）
┌──┬─────┬────┬─────────────────┐
│編號│冒標日期  │冒標金額│被詐欺之活會人數（總會數－應有死會│
│    │及被冒標人│        │數－會首另兼會員數＋已被冒標非告訴│
│    │          │        │乃論之活會會員－告訴乃論會員數）  │
│    │          │        │詐得金額                          │
│    │          │        │                                  │
├──┼─────┼────┼─────────────────┤
│1   │83.5.2    │1,800元 │50-1-2+0-5=42                     │
│    │第2 會    │        │42×（10,000-1,800）=344,400元    │
│    │辰○○    │        │                                  │
│    │（以「花小│        │                                  │
│    │姐」名義）│        │                                  │
├──┼─────┼────┼─────────────────┤
│2   │83.6.2    │2,100元 │50-2-2+0-5=41                     │
│    │第3 會    │        │41×（10,000-2,100）=323,900元    │
│    │辰○○    │        │                                  │
├──┼─────┼────┼─────────────────┤
│3   │83.8.2    │2,500元 │50-4-2+0-5=39                     │
│    │第5 會    │        │39×（10,000-2,500）=292,500元    │
│    │「卯○○」│        │（被告偽冒「卯○○」名義參加）    │
├──┼─────┼────┼─────────────────┤
│4   │83.10.2   │2,500元 │50-7-1+0-5=37                     │
│    │第8 會    │        │37×（10,000-2,500）=277,500元    │
│    │丁○○    │        │（已扣除「卯○○」名義之死會數，故│
│    │（以「曾文│        │會首另兼會員數只-1）              │
│    │英」名義）│        │                                  │
├──┼─────┼────┼─────────────────┤
│5   │83.8.2    │2,400元 │50-9-1+0-5=35                     │
│    │第10會    │        │35×（10,000-2,400）=266,000元    │
│    │癸○○    │        │（已扣除「卯○○」名義之死會數，故│
│    │          │        │會首另兼會員數只-1）              │
├──┼─────┼────┼─────────────────┤
│6   │85.10.2   │2,200元 │50-33-1+0-5=11                    │
│    │第34會    │        │11×（10,000-2,200）=85,800元     │
│    │庚○○○  │        │（已扣除「卯○○」名義之死會數，故│
│    │（以「阿燕│        │會首另兼會員數只-1）              │
│    │」名義）  │        │                                  │
├──┼─────┼────┼─────────────────┤
│    │合計      │        │1,590,100元                       │
│    │          │        │                                  │
│    │          │        │                                  │
└──┴─────┴────┴─────────────────┘
附表三：（如附表一編號2 合會遭冒標日期、被冒標人、詐得金
          額）
┌──┬─────┬────┬─────────────────┐
│編號│冒標日期  │冒標金額│被詐欺之活會人數（總會數－應有死會│                                │
│    │及被冒標人│        │數－會首另兼會員數＋已被冒標非告訴│                                │
│    │          │        │乃論之活會會員－告訴乃論會員數）  │                                │
│    │          │        │詐得金額                          │                                │
├──┼─────┼────┼─────────────────┤
│1   │84.2.10   │1,800元 │40-5-1+0-5=29                     │
│    │第6 會    │        │29×（10,000-1,800）=237,800元    │
│    │辰○○    │        │                                  │
│    │（以「花小│        │                                  │
│    │姐」名義）│        │                                  │
├──┼─────┼────┼─────────────────┤
│2   │84.8.10   │1,800元 │40-13-1+0-5=21                    │
│    │第14會    │        │21×（10,000-1,800）=172,200元    │
│    │壬○○    │        │                                  │
├──┼─────┼────┼─────────────────┤
│3   │85.3.10   │2,000元 │40-21-1+0-5=13                    │
│    │第22會    │        │13×（10,000-2,000）=104,000元    │
│    │戊○○    │        │                                  │
├──┼─────┼────┼─────────────────┤
│4   │85.6.10   │2,000元 │40-24-1+1-5=11                    │
│    │第25會    │        │11×（10,000-2,000）=88,000元     │
│    │己○○○  │        │                                  │
├──┼─────┼────┼─────────────────┤
│    │小計      │        │602,000元                         │
│    │          │        │                                  │
│    │          │        │                                  │
└──┴─────┴────┴─────────────────┘
附表四：（如附表一編號3 合會遭冒標日期、被冒標人、詐得金
          額）
┌──┬─────┬────┬─────────────────┐
│編號│冒標日期  │冒標金額│被詐欺之活會人數（總會數－應有死會│                                │
│    │及被冒標人│        │數－會首另兼會員數＋已被冒標非告訴│                                │
│    │          │        │乃論之活會會員－告訴乃論會員數）  │                                │
│    │          │        │詐得金額                          │                                │
├──┼─────┼────┼─────────────────┤
│1   │84.10.30  │2,200元 │34-9-1+0-7=17                     │
│    │第10會    │        │17×（10,000-2,200）=132,600元    │
│    │子○○    │        │                                  │
├──┼─────┼────┼─────────────────┤
│2   │85.1.30   │2,100元 │34-12-1+0-7=14                    │
│    │第13會    │        │14×（10,000-2,100）=110,600元    │
│    │壬○○    │        │                                  │
├──┼─────┼────┼─────────────────┤
│3   │85.2.29   │1,800元 │34-13-1+0-7=13                    │
│    │第14會    │        │13×（10,000-1,800）=106,600元    │
│    │寅○○    │        │                                  │
├──┼─────┼────┼─────────────────┤
│4   │85.3.30   │2,000元 │34-14-1+0-7=12                    │
│    │第15會    │        │12×（10,000-2,000）=96,000元     │
│    │辰○○    │        │                                  │
├──┼─────┼────┼─────────────────┤
│5   │85.7.30   │1,850元 │34-18-1+0-7=8                     │
│    │第19會    │        │8×（10,000-1,850）=65,200元      │
│    │癸○○    │        │                                  │
│    │（以「曾啟│        │                                  │
│    │華」名義）│        │                                  │
├──┼─────┼────┼─────────────────┤
│    │小計      │        │511,000元                         │
│    │          │        │                                  │
│    │          │        │                                  │
└──┴─────┴────┴─────────────────┘
附表五：（如附表一編號4 合會遭冒標日期、被冒標人、詐得金
          額）
┌──┬─────┬────┬─────────────────┐
│編號│冒標日期  │冒標金額│被詐欺之活會人數（總會數－應有死會│                                │
│    │及被冒標人│        │數－會首另兼會員數＋已被冒標非告訴│                                │
│    │          │        │乃論之活會會員－告訴乃論會員數）  │                                │
│    │          │        │詐得金額                          │                                │
├──┼─────┼────┼─────────────────┤
│1   │84.12.10  │1,800元 │50-12-1+0-6=31                    │
│    │第13會    │        │31×（10,000-1,800）=254,200元    │
│    │曾文英    │        │                                  │
├──┼─────┼────┼─────────────────┤
│2   │85.1.10   │2,100元 │50-13-1+0-6=30                    │
│    │第14會    │        │30×（10,000-2,100）=237,000元    │
│    │寅○○    │        │                                  │
├──┼─────┼────┼─────────────────┤
│3   │85.6.10   │2,200元 │50-20-1+0-6=23                    │
│    │第21會    │        │23×（10,000-2,200）=179,400元    │
│    │寅○○    │        │                                  │
├──┼─────┼────┼─────────────────┤
│4   │86.1.10   │2,900元 │50-28-1+0-6=15                    │
│    │第29會    │        │15×（10,000-2,900）=106,500元    │
│    │庚○○○  │        │                                  │
│    │（以「阿燕│        │                                  │
│    │」名義）  │        │                                  │
├──┼─────┼────┼─────────────────┤
│5   │86.1.25   │2,000元 │50-29-1+1-6=15                    │
│    │第30會    │        │15×（10,000-2,000）=120,000元    │
│    │辰○○    │        │                                  │
├──┼─────┼────┼─────────────────┤
│    │小計      │        │897,100元                         │
│    │          │        │                                  │
│    │          │        │                                  │
└──┴─────┴────┴─────────────────┘
附表六：（如附表一編號5 合會遭冒標日期、被冒標人、詐得金
          額）
┌──┬─────┬────┬─────────────────┐
│編號│冒標日期  │冒標金額│被詐欺之活會人數（總會數－應有死會│                                │
│    │及被冒標人│        │數－會首另兼會員數＋已被冒標非告訴│                                │
│    │          │        │乃論之活會會員－告訴乃論會員數）  │                                │
│    │          │        │詐得金額                          │                                │
├──┼─────┼────┼─────────────────┤
│1   │85.6.20   │2,000元 │52-14-2+0-10=26                   │
│    │第15會    │        │26×（10,000-2,000）=208,000元    │
│    │丁○○    │        │                                  │
├──┼─────┼────┼─────────────────┤
│2   │85.8.5    │1,900元 │52-16-2+0-10=24                   │
│    │第17會    │        │24×（10,000-1,900）=194,400元    │
│    │寅○○    │        │                                  │
├──┼─────┼────┼─────────────────┤
│3   │85.10.5   │2,000元 │52-18-2+0-10=22                   │
│    │第19會    │        │22×（10,000-2,000）=176,000元    │
│    │丑○○    │        │                                  │
├──┼─────┼────┼─────────────────┤
│4   │85.10.20  │2,000元 │52-19-2+0-10=21                   │
│    │第20會    │        │21×（10,000-2,000）=168,000元    │
│    │辰○○    │        │                                  │
├──┼─────┼────┼─────────────────┤
│5   │85.12.5   │2,300元 │52-21-2+0-10=19                   │
│    │第22會    │        │19×（10,000-2,300）=146,300元    │
│    │「卯○○」│        │（被告偽冒「卯○○」名義參加）    │
├──┼─────┼────┼─────────────────┤
│6   │86.2.20   │2,000元 │52-24-1+0-10=17                   │
│    │第25會    │        │17×（10,000-2,000）=136,000元    │
│    │丙○○○  │        │（已扣除「卯○○」名義之死會數，故│
│    │          │        │會首另兼會員數只-1）              │
├──┼─────┼────┼─────────────────┤
│    │小計      │        │1,028,700元                       │
│    │          │        │                                  │
│    │          │        │                                  │
└──┴─────┴────┴─────────────────┘
附表七：（如附表一編號6 合會遭冒標日期、被冒標人、詐得金
          額）
┌──┬─────┬────┬─────────────────┐
│編號│冒標日期  │冒標金額│被詐欺之活會人數（總會數－應有死會│                                │
│    │及被冒標人│        │數－會首另兼會員數＋已被冒標非告訴│                                │
│    │          │        │乃論之活會會員－告訴乃論會員數）  │                                │
│    │          │        │詐得金額                          │                                │
├──┼─────┼────┼─────────────────┤
│1   │85.5.25   │4,600元 │32-7-0+0-5=20                     │
│    │第8 會    │        │20×（20,000-4,600）=308,000元    │
│    │壬○○    │        │                                  │
│    │（以林登安│        │                                  │
│    │名義）    │        │                                  │
├──┼─────┼────┼─────────────────┤
│2   │85.7.25   │3,000元 │32-9-0+0-5=18                     │
│    │第10會    │        │18×（20,000-3,000）=306,000元    │
│    │寅○○    │        │                                  │
├──┼─────┼────┼─────────────────┤
│3   │85.8.25   │4,300元 │32-10-0+0-5=17                    │
│    │第11會    │        │17×（20,000-4,300）=266,900元    │
│    │壬○○    │        │                                  │
├──┼─────┼────┼─────────────────┤
│4   │86.1.25   │3,700元 │32-15-0+0-5=13                    │
│    │第16會    │        │13×（20,000-3,700）=211,900元    │
│    │癸○○    │        │                                  │
├──┼─────┼────┼─────────────────┤
│    │小計      │        │1,092,800元                       │
│    │          │        │                                  │
│    │          │        │                                  │
└──┴─────┴────┴─────────────────┘
附註：附表二至七合計冒標金額：572 萬1,700元
